臺灣新竹地方法院民事判決　九十一年度訴字第一六六號
　　原　　　告　甲○○
　　被　　　告　乙○○
右當事人間請求損害賠償事件，本院判決如左：
    主      文
被告應給付原告新台幣肆拾萬元，及自民國九十一年三月九日起至清償日止，按年息
百分之五計算之利息。
原告其餘請求駁回。
訴訟費用由被告負擔四分之一，餘由原告負擔。
本判決第一項於原告以新台幣壹拾參萬肆仟元為被告供擔保後，得假執行；但被告如
於假執行程序實施前，以新台幣肆拾萬元為原告預供擔保，得免為假執行。
原告其餘假執行之聲請駁回。
    事      實
甲、原告方面：
一、聲明：
（一）被告應給付原告新台幣（下同）壹佰伍拾捌萬捌仟玖佰伍拾捌元及自起訴狀繕
      本送達之翌日起至清償日止按年息百分之五計算之利息。
（二）訴訟費用由被告負擔。
（二）原告願供擔保請准宣告假執行。
二、陳述：
（一）緣兩造於民國八十四年間相識進而相戀五、六年，並於九十年間論及婚嫁，在
      雙方家長的認同下二人於九十年四月一日訂婚，原告並於中壢龍和大飯店席開
      二十二桌宴請諸親朋好友，雙方擇訂於同年十一月二十七日結婚。豈料，訂婚
      後數月，原告卻漸漸發現被告行跡有異，及至婚期將近，被告竟突然拒絕原告
      表示不願結婚，對已訂的婚期意興躝跚，不僅對原告刻意疏遠，甚至故意對原
      告百般挑剔，或叫其母親打電話故意在電話中刻意向原告表示被告缺點很多，
      要原告不要嫁她等語，經原告多次的質問下，被告終於坦承其在與原告訂婚後
      ，已另結新歡而不想與原告結婚的事實，原告乍聽之下彷彿晴天霹靂難以置信
      ，然在得知真相後，被告不僅對原告無思毫悔意反一再無情相逼，更無情的向
      原告表示其已決定與該女結婚，且該女亦懷有其子，其不願與原告結婚，無情
      打擊令原告心灰意冷，在無法承受眾親人一再問及婚期，以及被告在婚期將近
      之際已明示拒絕與原告結婚之意思下，原告不得已乃於九十年十月三十一日發
      函予被告以解除雙方間婚約，然於原告發函解除婚約之後，原告仍舊苦心等待
      被告，幻想被告能在婚期前回心轉意，其仍願嫁予被告，因此乃於婚期前一週
      即九十年十一月二十日委由媒人與被告及其家人聯絡，詢問其等是否願意迎娶
      原告，惟被告避不見面，而其父母則刻意搪塞。
（二）按婚約解除時，無過失之一方，得向有過失之他方，請求賠償其因此所受之損
      害。前項情形，雖非財產上之損害，受害人亦得請求賠償相當之金額，民法第
      九百七十七條第一、二項訂有明文。又婚約當事人之一方，無第九百七十六條
      之理由而違反婚約者，對於他方因此所受之損害，應負賠償之責，此民法第九
      百七十八條亦有明文。本件兩造於訂婚後，既因被告另結新歡，欲與該第三人
      結婚，而欲毀婚，故意違反兩造間之婚約，及與第三人發生性關係通姦之可歸
      責於被告之單方事由，致原告不得已發函解除兩造間之婚約，是原告依上開之
      規定，自得請求被告負相當之賠償責任。爰就原告請求被告賠償之金額臚列如
      下：
  １、財產上之損害：
      原告因與被告間之訂婚事宜，計支出如下之費用：
      (1)酒席二十二桌，每桌六○○○元，加上服務費合計一三九五○○元。
      (2)訂婚喜餅九七六一八元。
      (3)訂婚當日依民間習俗女方所包出的紅包總計二六一八○○元，而該等紅包費
        用之支出係相當且必要的。
      (4)訂婚當日錄影、烤貝計花費九五○○元。
      (5)訂婚女方買予男方的金飾計五二○○○元。
      (6)訂婚女方依習俗買予男方的六件禮合計七四五○元。
      (7)其他支出：包括喜帖二○○○元、沖洗訂婚當日所拍照片一○○○元、盆花
        鮮花三五○○元、添購水酒飲料供當日來家中賓客飲用計一四五九○元，以
        上合計二一○九○元。
      以上(1)至(7)項估算合計為五八八九五八元，為原告因與被告訂婚所為之支出，
      現因被告故違婚約，致原告多支出如上金額而受有損害，自得請求被告賠償原
      告。
  ２、精神上損害賠償：緣兩造相識已多年，並非一朝一夕，更因被告之承諾共結連
      理，兩造亦發生男女性關係，豈料被告竟事後不負責任，願做負心漢而故意違
      反婚約，致原告痛苦萬分，三天三夜茶飯不思，並造成原告及原告家人在親朋
      好友面前顏面盡失，原告更因而多次想尋短見，至今傷痛仍難撫平，其對原告
      生理上，精神上所造成的損害不可謂不大，原告迄今每思及此仍常以淚洗面，
      然被告卻仍視若無睹而另結新歡，且事發後迄今仍舊對原告不聞不問，於訴訟
      中不僅毫無表示悔意，更委由律師全盤否認，試圖脫免其應負之責任，甚至妄
      想將兩造間婚約無法履行的過錯加諸於原告，此舉尤對原告造成更大之傷害，
      是原告因被告上開之行為所受之生理及心理上之傷痛已難以言喻，爰請求被告
      賠償一百萬元之精神慰撫金，聊以慰藉原告。
三、對被告抗辯之陳述：
（一）被告雖辯稱原告於婚期屆至前，即已片面先發函表示解除兩造間之婚約，故其
      並無故違結婚期約之情形云云。惟查，被告既已在婚期屆至前對原告明示其將
      違反婚約，且對其是否會在婚期之前至原告家中商談結婚細節一事，亦僅表示
      再看，而事後亦証實其根本沒來。是被告既已先明示不娶，且表示已另與她人
      懷孕生子而欲另娶該名女子，情勢已迫在眉睫，若原告不在婚期快屆至時，表
      示解除婚約，難道要原告在婚期當日讓眾人看笑話？而事實上原告雖在婚期屆
      至前發函表示解除兩造間之婚約，然只要被告願意在婚期當日前來迎娶原告，
      仍是要嫁，故原告乃再次委由媒人於十一月二十日即婚期的前一週打電話，詢
      問被告及其家人是否於婚期時願迎娶原告，然被告仍是避不見面，故本件被告
      確有故意違反結婚期約之情事，致原告不得已始解除兩造間之婚約，被告上開
      所辯云云，尚難以成立。
（二）被告雖另辯稱其於與原告訂定婚約後，並未與第三人發生性關係云云。惟查，
      被告確實曾親口向原告坦承其在外另結新歡，且該名女子業已懷孕其無法與原
      告結婚等情，原告聽聞後傷心欲絕而告知父母兄長，嗣被告及其父母亦曾前來
      原告家中道歉並談及賠償等情，此業經証人施英偉、施顏含笑及當日前來原告
      家中之劉羿均証述屬實，且被告於九十年十月間與原告在電話對談中，亦承認
      其有與第三人發生多次性關係並致該名女子懷孕，是被告嗣後之否認，顯係意
      圖卸免責任之詞，不足採信。
（三）被告雖另否認原告有支出上開金額，而受有財產上及非財產上之損害云云。惟
      查，原告就其中所主張支出之酒席、喜餅、錄影及烤貝、金飾之費用，業據提
      出相關之收據資料為憑，至就送被告之六件禮的費用及訂婚喜帖、沖洗照片費
      用、盆花鮮花、添購水酒飲料之費用部分，原告業已再提出相關之喜帖影本、
      訂婚當日照片以為證明，且衡諸經驗法則，原告上開之支出，確係訂婚所必要
      ，故被告上開否認之詞，不應採認。
（四）被告另否認原告受有支出紅包費用二十六萬一千八百元之損害，辯稱其中所謂
      包給原告自己之家屬部分，原告顯然並無實際之支出云云。惟查，原告因與被
      告訂婚，而確有包出上開金額之小包予他人之情，業據證人即兩造之媒人蘇貴
      美到庭證述在卷，且觀之原告所包出之上開紅包及其金額，確屬在訂婚禮俗上
      所必要及相當者，至於原告雖然有包給家屬之情形，亦難認此部分即非屬原告
      所受之損害。
（五）被告另辯稱：其於訂婚前已給付予原告相關之訂婚籌辦費用五十六萬元，且送
      給原告價值為五萬二千元之金飾，今因兩造婚約已解除，原告應返還上開款項
      及金飾予被告，被告自得以上開原告對被告所負之返還債務，以與原告上開請
      求之損害賠償金額相抵銷，如此，原告已無權再請求被告負賠償責任。況被告
      上開給付予原告之五十六萬元，兩造當時既已言明為原告代辦訂婚事宜之所有
      代辦費用，故縱然嗣後雙方間之婚約解除，原告亦不得再向被告請求其他之損
      害賠償云云。惟查，固然被告於訂婚前有給予原告五十六萬元，然此為被告因
      與原告訂婚所為之贈與，絕非被告所言係充作原告籌辦訂婚事宜之所有一切代
      辦費用之金額，故原告因訂婚所為之花費既已超出上開五十六萬元，嗣後解除
      婚約後，即屬原告因此所受之損害，自得向被告求償。況本件既係因被告故意
      違反婚約致雙方間之婚約解除，被告因而須對原告負損害賠償責任，即屬被告
      因故意侵權行為而對原告負擔之債，依民法第三百三十九條之規定，被告已不
      得執其所謂對原告享有之返還財物之債權以與原告請求之損害賠償之債權相抵
      銷。至於被告另辯稱原告因與被告訂婚，於婚宴當日所收之紅包金額，應自原
      告請求之損害賠償額中扣除云云，惟查，訂婚當天親友所包之紅包，係原告之
      父母所收取，且當天親友所以會包紅包，亦係因原告之父母過去與親友送往迎
      來所致，故此部分之紅包既係原告之父母所收取，原告自無須自其請求被告賠
      償之數額中扣減之問題。況事實上原告父母所收取之紅包，大部分亦均已因婚
      約取消而退還親友。
四、證據：提出紅包支出明細表一份、龍和大飯店收據影本一份、喜餅訂購單及收據
    影本三紙、華光照相館收據影本一份、日星珠寶銀樓收據影本一份、錄音帶乙捲
    及譯文乙份、禮金簿影本二份及退還簽收明細四紙、喜帖影本乙份、照片乙紙為
    證，並聲請訊問證人施顏含笑、施英偉、劉羿均、蘇貴美。
乙、被告方面：
一、聲明：
（一）原告之訴及假執行之聲請均駁回。
（二）訴訟費用由原告負擔。
（三）如受不利之判決，願供擔保請准宣告免為假執行。
二、陳述：
（一）緣原、被告間確相戀多年，亦於九十年四月一日訂立婚約，且雙方合意於同年
      十一月二十七日舉行婚禮，詎原告竟於婚期屆至前，早在同年十月三十一日即
      發函予被告主動解除婚約，則斯時被告履行婚約之期日既尚未屆至，且被告於
      當時尚有意與原告結婚，自不得謂被告有「故違結婚期約」之情事，更遑論被
      告有基於故意或過失而拒絕履行本件婚約之行為，是原告主張被告有於訂婚後
      故違結婚之期約之情形云云，尚難以成立。又被告否認於與原告訂婚後，有與
      第三人發生性關係之行為，原告所提出之錄音帶，被告否認係其自身與原告之
      對談內容，該錄音帶應不具有證據能力，至於原告所舉出之相關證人，或係其
      母親、兄長，或係其友人，所述顯有迴護原告之情形，不足以採信，尚難僅憑
      原告所提出之上開事證，即遽以認定被告於與原告訂婚後，有與第三人發生性
      關係之行為，是原告執此事由據以解除兩造間之婚約，並進而請求被告負損害
      賠償責任云云，不足以成立。
（二）本件就原告所主張其為訂婚事宜所支出之上開金額，被告皆爭執之，原告應進
      一步舉出相關之事證予以證明，否則即不足採信。又就原告所主張其受有支出
      紅包費用之損害云云，惟查依原告所列之明細，其中紅包部分有一大部分係包
      給原告自己之父母、祖父母、兄弟姐妹及舅舅等人，則此部分原告是否確有支
      出而受有損害，實有疑問。縱然原告所主張其支出之相關數額皆無誤，然因被
      告亦於兩造訂婚前一個月左右，給付五十六萬元予原告，當時言明此筆費用乃
      男方即被告給予女方即原告，作為原告辦理此一訂婚事宜之所有相關之花費（
      包含宴客及訂婚喜餅之費用、男方所需包予女方之紅包、女方購買訂婚之金飾
      等一切相關費用），至此，原告自無因訂婚而致支付其所謂之上開相關費用，
      而生損害之問題。且被告亦贈與原告相當於五萬二千元價值之金飾，而按「因
      訂定婚約而為贈與者，婚約無效、解除或撤銷時，當事人之一方得請求返還贈
      與物」，此有民法第九百七十九條之一及四十八年台上字第一九三三號判例可
      稽，是原告既已解除兩造間之婚約，被告自得據此條文之規定，主張以上開贈
      與予原告金飾之價值即五萬二千元，以與原告請求被告賠償之金額相抵銷。是
      經此抵銷之後，原告已不得再向被告請求損害賠償。再者，原告自承其於訂婚
      喜宴當天，有向賓客收取禮金，如此自能平衡其訂婚之相關花費，則原告何有
      損害可言。
（三）就原告請求被告賠償其精神慰撫金部分：
      本件兩造男未婚、女未嫁，而為此事對簿公堂，非僅係被告一造之責，蓋兩人
      本來相愛，竟演變成如今之地步，亦非被告所願，而兩造解除婚約，亦不失為
      兩人重新出發，重新面對人生之解決之道，另原告精神上如何受損，其並未提
      出具體事證以實其言，且被告並無資產，目前又無正當之工作，收入亦不穩定
      ，是原告請求被告賠償其精神慰撫金一百萬元云云，顯無理由，應由本院衡量
      兩造之學歷、收入、社會地位，駁回或酌減原告此部分之請求，方屬適當。
三、證據：提出存證信函、明新技術學院證明書、歸戶財產查詢清單、八十九年度綜
    合所得稅各類所得資料清單各一份（以上均影本）、錄音帶一卷、錄音譯文一份
    ，並聲請訊問證人蘇貴美。
    理　    由
一、本件原告起訴主張：緣兩造於九十年四月一日訂婚，原定於同年十一月二十七日
    結婚，詎於婚期將近時，被告竟然拒絕原告，表示不願結婚，其後在原告追問原
    因之下，被告始親口向原告坦承其已在外另結新歡，該名女子已懷孕，故其無法
    與原告結婚，明示其將違反婚約之意思，而原告於此兩造間之婚期將至，然被告
    卻一再明示其拒絕與原告結婚之意思，且在未獲被告善意回應之下，因無法再承
    受眾親友一再問及婚期之情況下，始不得已於九十年十月三十一日發函予被告，
    表示解除兩造間之婚約。準此，可認被告於與原告訂婚後，確有故違結婚期約及
    與他人通姦之行為，原告爰依民法第九百七十六條第二款及第七款所規定之解除
    婚約事由，於解除兩造間之婚約之後，訴請被告依同法第九百七十七條第一、二
    項及第九百七十八條之規定，被告賠償原告財產上之損害五十八萬八千九百五十
    八元及非財產上之損害一百萬元，合計一百五十八萬八千九百五十八元，及自起
    訴狀繕本送達之翌日起至清償日止按年息百分之五計算之利息等語；被告則以：
    兩造既合意於九十年十一月二十七日結婚，然原告卻於婚期前即同年十月三十一
    日即發函被告主動解除婚約，被告自無民法第九百七十六條第二款所定之「故違
    結婚期約」之情事，且被告亦無於與原告訂婚後，與第三人發生性關係之行為，
    原告所提出用以證明被告有與他人通姦之錄音帶內容，被告否認之，故該錄音帶
    應無證據能力，不足作為認定事實之依據。況縱認原告得合法解除婚約，然原告
    所主張其為訂婚事宜而支出上開費用，因此受有上開之財產上及非財產上之損害
    云云，被告皆予否認。且被告於訂婚前一個月給付原告包含辦喜宴、購買金飾、
    包紅包等所有相關之訂婚辦理費用共五十六萬元，亦贈與原告價值五萬二千元之
    金飾，如此，原告縱有支出其所謂之上開金額，亦已因自被告處取得該五十六萬
    元而未再受有任何損害，且被告亦得以原告所負應返還被告該贈與之金飾價值五
    萬二千元，以與原告本件之請求相抵銷，並得主張扣除原告於訂婚當天所受領賓
    客交付之禮金數額，故本件原告之請求並無理由，應予以駁回等語，資為抗辯。
二、原告主張兩造於九十年四月一日訂婚，原告並於同日在中壢市龍和大飯店宴請親
    朋好友，雙方並定於同年十一月二十七日結婚，而原告於婚期屆至前，於同年十
    月三十一日發函被告表示解除雙方間之婚約，兩造嗣後並未如期舉行婚禮之情，
    業據原告提出龍和大飯店收據影本、禮金簿二份及退還簽收明細、喜帖影本乙份
    、照片乙紙為證，並經被告自認無誤，且有被告提出之存證信函影本一份可參，
    堪信為真實。原告另主張其會解除二造間之婚約，乃係因被告於與其訂婚後，有
    故違婚約及訂婚後與他人通姦之情形，係可歸責於被告而致兩造未能如期舉行婚
    禮，並致原告受有上開財產上及非財產上之損害乙節，則為被告所否認，並以前
    揭情詞置辯。是本件兩造間有爭執，應予審酌者，在於(1)被告是否具有民法第九
    百七十六條第二款「故違結婚期約」及第七款「婚約訂定後與他人通姦者」之原
    告得解除婚約之法定事由？(2)若本件原告具有法定解除婚約之事由，則被告就兩
    造間婚約之解除，是否具有過失？原告有無過失？(3)原告是否因婚約之解除，而
    受有財產上及非財產上之損害？被告所辯其交付予原告之該五十六萬元，是否充
    作原告辦理訂婚所有相關事宜之費用，致原告不得再向被告請求財產上之損害賠
    償？被告得否以原告所受領其贈與之金飾之價值五萬二千元，以與原告之請求金
    額相抵銷？(4)被告得否主張以原告因訂婚而受領取得賓客之禮金，以扣抵原告請
    求之損害賠償數額？
三、按婚約當事人之一方故違結婚期約，或婚約訂定後與人通姦者，他方得解除婚約
    ，民法第九百七十六條第二款、第七款定有明文。而按「民法第九百七十六條第
    一項第二款所謂故違結婚期約，係指婚約當事人之一方對於約定之結婚時期，故
    意違背者而言。」（最高法院二十二年上字第三○二五號判例意旨參照）。經查
    ：
（一）兩造於九十年四月一日訂婚，並約定於同年十一月二十七日結婚之情，已如前
      述。而原告主張被告於婚期屆至前已明示將違反婚約，避不見面，原告委託媒
      人於同年十一月二十日詢問被告是否願意迎娶原告，被告仍避不出面，其父母
      均搪塞推託，顯係故違婚期一事乙節，業據證人即本件兩造之媒人蘇貴美到庭
      證稱：「（問：你是兩造媒人？後來為何兩造沒有結婚，原因為何？）‧‧‧
      在九十年八、九月份我有聽原告母親跟我提被告已經變心不想娶原告，後來原
      告母親在九月份又說被告有來向他道歉應該會沒事，後來到了十一月初的時候
      原告的母親又向我提說被告又有問題了，他不想娶我女兒，我就在十一月初的
      時候打電話去問男方，被告母親接電話，我就問他結婚的日子快到了怎麼都沒
      聽你講什麼，被告的媽媽就說他不知道，我就問他為何如此，就問他被告本人
      在不在，他媽媽說不在，我留話請被告回來後打給我，我遲遲沒有接到被告的
      電話‧‧」、「（問：你認為這門親事，是男方不願結婚還是女方不願結婚？
      ）女方之後還是有跟我談，她還是很愛男方。而且她還跟我談如果哪一天她消
      失了，叫我要勸他父母，說他已經對男方那麼多年的感情，男方說不要就不要
      ，讓他覺得很不值得，就我瞭解是男方不想結婚。」等語（均見本院九十一年
      四月四日言詞辯論筆錄）。而證人施英偉（即原告之胞兄）、施顏含笑（原告
      之母親）、劉羿均（原告母親之友人），亦均到庭證稱有聽聞被告父母在婚期
      前至原告家中，向原告父母表示被告於訂婚後已與其他女人發生性關係致該女
      子懷孕，不想再與原告結婚，希望原告及其父母能夠原諒，並談及要如何賠償
      原告一事，而證人施英偉並證稱曾聽原告告知被告來電表示想解除婚約不想娶
      原告等情（見本院九十一年四月四日言詞辯論筆錄），而經核證人蘇貴美與兩
      造無何利害關係，其所述應無故意偏袒兩造中任何一方之理由。且證人施英偉
      、施顏含笑雖為原告之兄及母親，而證人劉羿均則為原告母親之友人，與原告
      關係均係親近，惟其等經本院隔離訊問結果，所述有關被告於訂婚後在婚期將
      到之時，未親自出面而透由其父母到原告家中，表示被告不想娶原告之意思，
      以及為此事欲商談如何賠償原告及其父母乙節，均大致相符，亦與證人蘇貴美
      所述之情節相吻合。故證人上開所述之情節，即有其堪以採信之處。而由上揭
      證人之證述內容，可認被告於婚期屆至前非但未積極與原告共同商討準備結婚
      事宜，反避不見面，而委由其父母到原告家中表達不想娶原告及商談如何賠償
      原告之意思。且就原告所述其在九十年十月三十一日發函予被告表示解除婚約
      後，仍於同年十一月二十日即婚期前一週委託媒人即證人蘇貴美，以電話詢問
      被告及其家人是否願於婚期當天前來迎娶原告，惟被告仍避不見面乙節，被告
      亦不爭執，且嗣於婚期屆至時被告果未迎娶原告之情形觀之，原告主張被告於
      與原告訂婚後，在原告於九十年十月三十一日發函表示解除兩造間之婚約之前
      ，已有毀約而不想履行婚約之意甚明，故縱使原告係於兩造之婚期屆至之前，
      即發函表示解除兩造間之婚約，惟仍不影響於被告在婚期屆至時，仍有欲毀婚
      而故意違反兩造間婚約之行為存在之認定。被告辯稱其未有違反婚約之意思云
      云，尚難以成立。
（二）原告另主張被告曾親口向原告坦承其於訂婚後在外另結新歡、該名女子業已懷
      孕，致其無法與原告結婚等情，已據證人施英偉到庭證稱：「（問：是否知悉
      被告不想娶你妹妹的事情，經過情形為何？）被告在九十年八月份一天的凌晨
      打電話給原告，表示他想解除婚約不想娶原告。原告當時很傷心就馬上跑下樓
      二樓向我及父母哭訴，我們就馬上請原告打電話給被告問他原因，被告在電話
      中一直哭講不出所以然，我就把電話交給我父母，我父母就請他帶他父母親一
      起好好來談，隔了沒幾天後的晚上七點左右，被告及其父母三人就來我家談，
      他們就道歉說，小孩即被告不懂事比較不會講話，後來他們表示願意繼續舉行
      婚禮，之後我妹妹就有跟我們提到被告在外面有女人，等到十月中旬以後被告
      的父母再次到我們家，是當天早上十點多，說被告現在已經在外跟別的女人有
      小孩了，希望我們能原諒他，看說要如何來和解，當時有我及我母親及劉羿均
      還有原告本人及被告父母，我們表示希望不要這樣子，希望能挽回這段婚姻，
      ... 」等語，而證人劉羿均亦證稱：「（問：你有知道被告到原告家，表示不
      想娶原告的事嗎？）是在九十年十月中旬之後，當天早上我大約九點多到原告
      家泡茶聊天，被告的父母親到原告家，被告本人沒有來，一開始在寒暄，後來
      被告母親就表示他兒子在外面有女孩，女孩已經懷孕，被告要娶外面的那個女
      孩，就表示他們誠心來道歉看如何賠償女方。當時我們就說原告已經跟他兒子
      在一起五、六年了，被告母親表示在一起五、六年原告也沒有什麼損失，原告
      也沒有懷孕，我聽了很激動就說你既然要來談賠償，那你有三棟房子那就拿一
      棟來賠給女孩子... 」等情（以上見本院九十一年四月四日言詞辯論筆錄）。
      而經核證人施英偉、劉羿均所述被告父母到原告家中，向原告父母表示被告在
      外另與其他女子發生性關係，該名女子已懷孕之情節，均相符合，而被告亦不
      否認於其父母到原告家中談話時，證人施英偉、劉羿均確有在場之情形。況依
      原告所提出其於九十年十月間與被告之電話對談之錄音內容，其中包含有如下
      之對話內容：「原告：我問她有小孩嗎？她說快一個月了，那你確定是你的嗎
      ？」、「被告：對啊」、「原告：你們這樣在一起到底做了幾次那種事情啊『
      意旨發生性行為次數』」、「被告：四、五、六次吧。」、「原告：那是在很
      清楚的狀況下的吧」、「被告：對啊。」、「原告：那結婚跟她了斷不行嗎？
      你故意讓她有小孩對不對？」、「被告：一半一半吧。」、「原告：你跟我在
      一起就會用保險套，跟她在一起你就不會用嗎？」、「被告：妳不跟我生啊。
      」、「原告：我有說我不要生嗎？那她要跟你生就對了」、「被告：我沒想過
      她會懷孕。」（見原告準備理由狀第三頁、第四頁）。雖被告否認原告所提出
      之上開錄音帶之證據能力，然經本院於九十一年四月二十五日庭訊時，諭知被
      告之訴訟代理人轉告被告本人應於同年五月十三日言詞辯論期日到場，就原告
      所提出之上開錄音帶之對話內容是否真正乙節表示意見，然被告本人於該期日
      卻無正當理由而不到場，是依民事訴訟法第三百六十七條之一第四項規定，當
      事人經法院命其本人到場，無正當理由而不到場者，視為拒絕陳述，以及同條
      第三項所規定，當事人無正當理由拒絕陳述者，法院得審酌情形，判斷應證事
      實之真偽之內容，本件被告本人既無正當理由而不到場就原告所提出之電話錄
      音之對談內容表示意見，本院審酌前開證人施英偉、劉羿均之證詞內容，均提
      到被告父母已表示被告在訂婚後，另與其他女子發生性關係之事實，以及上開
      錄音帶之對話內容前後一貫，且涉及兩造間之私密事宜，應非原告所臨訟偽造
      之情形，認為上開錄音帶之對話內容，確係被告與原告所為無誤。依此，原告
      主張被告於婚約訂立後有與人通姦之情形，堪信為真實。
（三）依上所述，被告既於兩造訂婚決定婚期後，嗣後故意違反結婚之期約，不欲與
      原告結婚，復與第三人發生性關係而為通姦之行為，則原告主張依民法第九百
      七十六條第一項第二款、第七款之規定，對被告為解除婚約之意思表示，即無
      不合，被告辯稱原告未具備民法第九百十六條第一項所定之解除婚約之事由，
      所為之解除婚約行為不合法云云，尚屬無據。
四、次按婚約解除時，無過失之一方，得向有過失之他方，請求賠償其因此所受之損
    害。前條情形，雖非財產上之損害，受害人亦得請求賠償相當之金額，民法第九
    百七十七條第一項、二項分別定有明文。本件被告於與原告訂定婚約後，有故違
    結婚期約及婚約訂定後與人通姦之行為，前已說明，而上揭事由之發生，經查，
    原告並無過失，被告具有過失，則原告於解除兩造間之婚約後，主張依民法第九
    百七十七條之規定，請求被告對其負損害賠償責任，自屬有據。茲就原告得請求
    賠償之數額分析如后：，
（一）原告主張其為準備結婚而依習俗先行與被告訂婚，因此支出訂婚當天之酒席費
      用加上服務費計十三萬九千五百元、訂婚喜餅費九萬七千六百一十八元、訂婚
      當日錄影烤貝費九千五百元、送予被告之金飾五萬二千元之情，業據原告提出
      與所述相符之龍和大飯店收據影本一紙、丹比喜餅訂購單影本二份、壽香珍餅
      舖收據影本一紙、華光照相禮服店收據影本一紙、日星珠寶銀樓收據影本一紙
      為證，且據證人即兩造之媒人蘇貴美到庭證稱原告確有因訂婚而支出上開之費
      用乙節，而經核原告上開費用之支出，尚屬兩造間訂婚禮俗上所必要，且係相
      當，是原告主張此部分為其辦理訂婚儀式所必要之支出乙節，堪以成立，合計
      其此部分支出之金額為二十九萬八千六百十八元。又原告另主張其因與被告訂
      婚，乃依習俗買予被告六件禮合計支出七千四百五十元，且因該次訂婚而支出
      印製喜帖費用二千元，為沖洗訂婚當日所拍之照片而支出一千元，且為訂婚儀
      式而佈置家中，支出購買盆花鮮花之費用三千五百元乙節，已據原告提出喜帖
      影本一份及照片一張為證（照片中亦可看出原告家中有新擺設的盆花），而經
      核原告上開之支出，應屬其辦理訂婚事宜所必要，且原告所主張之數額，尚屬
      相當。故縱然原告於籌辦訂婚禮儀時，未於當時就相關之支出要求對方開立收
      據，惟本院審酌上情，並參酌民事訴訟法第二百二十二條第二項規定之精神，
      認為原告主張其因訂婚而確有支出上開之金額乙節，堪以採信。是此部分原告
      支出之必要費用為一萬三千九百五十元。
（二）至就原告另主張其於訂婚當天因添購水酒供來家中之賓客飲用，計支出一四五
      九０元乙節，惟此為被告所否認。查，核諸常理，原告主張其於訂婚當天有購
      買飲料及酒類，供賓客來家中飲用乙節，固非無稽，惟本院審酌一般之情形，
      認為原告在此部分之支出，應以五千元為適當且必要，是原告此部分之支出金
      額，應以五千元為準。又就原告主張其因訂婚而依習俗計包出總金額二六一八
      ００元之紅包予他人，亦受有該部分金額之損害部分，被告予以否認。查，證
      人蘇貴美固到庭證稱其業已為原告包出如原告起訴狀所附附件一所示之紅包予
      第三人，共計二十六萬一千八百元之情節（見本院九十一年四月四日言詞辯論
      筆錄），故此部分堪信為真實。惟查，因就原告所列該二十六萬一千八百元之
      紅包支出部分，其中如前述原告起訴狀所附附件一序號２之肚肉痛三萬六千元
      、序號３酒水禮六萬六千元、序號６祖父紅包三千六百元、序號７祖母紅包三
      千六百元、序號１３媒人禮六千元部分，尚非一般訂婚禮俗上所需支出之必要
      紅包費用，且其中序號１３之媒人禮部分亦與序號１２者重複而無必要，是經
      扣除後，兩造間因訂婚事宜所需包出之必要紅包之金額，係以一四六六００元
      為適當。
（三）依上所述，本件原告因與被告訂婚，所支出之必要費用，包含上開所述之宴客
      費用、喜餅費用、錄影及烤貝費用、金飾費用、六件禮費用、印製喜帖費用、
      沖洗照片費用、盆花鮮花費用、添購水酒飲料費用、紅包費用，合計為四十六
      萬四千一百六十八元（即二九八六一八加一三九五０加五０００加一四六六０
      ０元）。惟就被告辯稱其於訂婚前已付予原告五十六萬元，雙方當時已合意以
      此金額作為原告辦理訂婚事宜有關購買喜餅、宴客、購買女方金飾、所需包付
      之紅包及其他所有一切相關費用乙節，原告固自認有收取被告交付之該五十六
      萬元，惟否認此係代辦費用云云。查，證人即處理兩造訂婚事宜之媒人蘇貴美
      到庭證稱：「（問：被告拿給原告多少錢？）被告在訂婚前連同他父母親到原
      告家提親，當時男方說他總共拿伍拾陸萬給女方去辦這個婚事，包含請客、喜
      餅、禮服、紅包這些，當天沒有講聘金的問題。後來男方有在訂婚當天拿六十
      萬元作大訂，女方也拿三十六萬元作小訂，這部分的金額訂婚後雙方都各自拿
      回去... 」、「（被告訴代問：所謂五十六萬元給女方，是否包含所有原告支
      出的訂婚費用都在內？）是的。」等語（見本院九十一年四月四日言詞辯論筆
      錄），且依被告所提出其父母於九十一年三月十五日至證人蘇貴美家中後，雙
      方之對談內容，其中證人蘇貴美提及「當時是五十六萬貼給女方去做餅那些..
      . 」、「對！那些什麼紅包之類的事，統統都包在內」、「對訂婚前給他這些
      錢去辦這些事，因為當時你五十六萬統統給他，那就是說五十六萬拿著，訂婚
      那天你們當天就什麼都沒有再買過來，全部他們（指原告）去辦... 」、「（
      被告母親：我們拿五十六萬，全部給她（指原告）包就對了啦！）對、對你們
      給她們包。」之情，有被告提出之對話錄音譯文一份在卷可憑。準此，被告辯
      稱其先前拿給原告之五十六萬元，係作為其支付原告辦理訂婚事宜之費用，包
      含訂婚時宴客、購買喜餅、購買金飾、包紅包及其他一切相關費用乙節，堪信
      為真實。而因依前開之說明，原告所支出之上述相關費用，其中屬必要者為四
      十六萬四千一百六十八元，尚在被告所給予原告該五十六萬元之範圍內，依此
      ，被告辯稱原告此部分未生所謂因婚約解除而生之財產上損害乙節，堪以成立
      。惟因被告所給予原告之該五十六萬元，依前開所述，係屬被告所給予原告作
      為其辦理一切有關訂婚事宜之費用，且被告於給付原告當時，兩造之意思，不
      僅不具有嗣後須相互計算而多退少補，相互找補之情形，亦非屬被告贈與原告
      之金錢，不具有贈與物之性質，故並無因婚約解除後，被告得向原告請求返還
      贈與物之問題，併此敘明。
（四）至就原告所主張其因婚約解除所受之非財產上損害部分，查，原告係於十九歲
      時初識被告，雙方交往已五、六年，關係密切，期間亦發生多次男女性關係，
      雙方進而互許終生而訂立婚約，於九十年四月一日舉行訂婚議式及喜宴，公告
      週知諸親友兩造將結婚一事之情，為被告所不否認。詎料被告卻於與原告訂婚
      後，復與第三人交往發生性關係，而致該名女子懷孕，並違反與原告間結婚之
      期約，未於婚期屆至時與原告結婚，對原告始亂終棄，其後復對原告不予聞問
      ，其可歸責性可謂嚴重，致原告在親友前覺顏面盡失，並曾萌輕生之念頭之情
      （此已據證人即原告之兄施英偉證述在卷，堪信為實），依此，應認原告在精
      神、心靈及生理上上所受之創傷，可謂甚為深重。本院審酌原告值此一花樣年
      華，與被告相識多年後，竟突遭此一婚約解除之事件，身心所受傷害之程度甚
      深，及被告於事發而違反雙方之婚約之後，迄本件訴訟言詞辯論終結日之前，
      均避不見面，不思以負責任之態度以解決雙方之問題，暨原告為高職畢業，目
      前在家中幫忙經營麵店，有存款四十萬元，而被告係六十六年二月二日生，曾
      就讀明新技術學院，目前並無穩定之工作，現名下亦無何財產之情（此有被告
      所提出之明新技術學院修業證明書、財政部臺灣省北區國稅局八九年綜合所得
      稅各類所得資料清單影本、歸戶財產查詢清單影本各一件在卷可按）等情狀，
      認被告應賠償原告之精神慰撫金，以四十萬元為適當，原告超過此部分之請求
      ，尚屬無據。
（五）綜上所述，原告因被告之過失，於解除兩造間之婚約後，所得向被告主張之損
      害賠償，應係精神上之損害賠償金四十萬元。雖被告另辯稱原告因與被告訂婚
      宴客，而受有收取賓客禮金之利益，此部分應自其向被告請求之損害賠償額中
      扣除云云。惟查，原告係基於其先前與賓客及親友有禮尚往來，故於其訂婚之
      時，所受邀之客人及親友，始基於贈與之意思而致贈原告禮金，故原告此部分
      所受禮金之利益，係本於賓客之贈與而來，核與前述原告因被告之毀婚而受到
      精神上損害，致被告須給付原告前述之精神慰撫金之間，本非基於同一原因關
      係而來，即無被告所謂損益相抵之問題，是被告辯稱原告此部分之精神慰撫金
      ，應扣除賓客之禮金云云，尚屬無據。至於被告另辯稱以其贈與原告金飾後，
      因雙方婚約之解除，原告對其所負之返還債務，以與原告本件之損害賠償相抵
      銷部分，查，依民法第三百三十四條之規定，抵銷之要件，在於二人互負債務
      ，而其給付種類相同者為限。就本件而言，被告對原告所負之精神上損害賠償
      之債，係屬金錢之給付，然縱使原告因被告之贈與金飾而負有返還之義務，原
      告所負者為返還特定金飾之債務，尚非屬金錢之債，二者即無從加以抵銷，是
      被告此部分所辯，尚難以成立。
五、從而，原告於解除兩造間之婚約後，依民法第九百七十七條第二項之規定，請求
    被告對其負非財產上之損害賠償責任，在四十萬元及該金額自起訴狀繕本送達被
    告之翌日即九十一年三月九日起至清償日止，按年利率百分之五計算之利息之範
    圍內，為有理由，應予准許；逾此之範圍，原告本於民法第九百七十七條第一項
    及同法第九百七十八條之規定，請求被告負賠償責任，尚無理由，應予駁回。
六、假執行之宣告：
    因兩造各陳明願供擔保，聲請宣告假執行或免為假執行，就原告勝訴部分，經核
    均無不合，爰由本院分別酌定相當之擔保金額宣告之；至原告敗訴部分，其假執
    行之聲請，已失所附麗，應予駁回。
七、本件判決之基礎已臻明確，兩造其餘之攻擊、防禦方法及舉證，核與判決結果無
    影響，爰不一一予以論列，併此敘明。
八、據上論結，本件原告之訴為一部有理由，一部無理由，依民事訴訟法第七十九條
    但書、第三百九十條第二項、第三百九十二條，判決如主文。
中　　　華　　　民　　　國　　九十一　　　年　　五　　月　　　三十一　　日
                                  臺灣新竹地方法院民事第一庭
~B法　　　官　鄭政宗
右為正本係照原本作成。
如對本判決上訴，須於判決送達後廿日內向本院提出上訴狀。
~B法院書記官　王恬如
中　　　華　　　民　　　國　　九十一　　年　　　六　　　月　　　十四　　日
